ACORDAO-COMPLETO-2494020

ACÓRDÃO 3087/2022 ATA 17/2022 - PRIMEIRA CÂMARA

VISTOS, relatados e discutidos estes autos Tomada de Contas Especial instaurada pelo Ministério do Turismo contra Gilmar Dornelas de Souza, ex-prefeito de Central de Minas/MG, em razão da não comprovação da regular aplicação dos recursos do Convênio 01166/2010, que tinha por objeto a realização da "Festa do Estudante" no município, nos dias 25 e 26/6/2010.
ACORDAM os Ministros do Tribunal de Contas da União, reunidos em sessão da Primeira Câmara, ante as razões expostas pelo relator:
9.1. arquivar o presente processo, com fundamento no artigo 213 dp Regimento Interno do TCU c/c o artigo 19 da IN TCU 71/2012, sem cancelamento do débito referente ao Convênio 01166/2010;
9.2. dar ciência desta deliberação ao Ministério do Turismo e ao responsável.

TOMADA DE CONTAS ESPECIAL. TCE instaurada pelo(a) MINISTÉRIO DO TURISMO em razão de Não comprovação da regular aplicação dos recursos repassados pela União, Convênio 01166/2010, firmado com o/a MINISTERIO DO TURISMO, Siafi/Siconv 741691, função COMERCIO E SERVICOS, que teve como objeto FESTA DO ESTUDANTE (nº da TCE no sistema: 831/2020).

Primeira Câmara

Ministério do Turismo.

3. Interessados/Responsáveis:
3.1. Responsável: Gilmar Dornelas de Souza (XXX.184.516-XX)..

13.1. Ministros presentes: Benjamin Zymler (na Presidência), Walton Alencar Rodrigues (Relator), Vital do Rêgo e Jorge Oliveira.

WALTON ALENCAR RODRIGUES

Adoto, como parte do relatório, instrução elaborada pela Secretaria de Tomada de Contas Especial (SecexTCE) :
INTRODUÇÃO
Cuidam os autos de tomada de contas especial instaurada por Ministério do Turismo, em desfavor de Gilmar Dornelas de Souza (CPF: XXX.184.516-XX) , em razão de não comprovação da regular aplicação dos recursos repassados pela União realizadas por meio do Convênio 01166/2010, registro Siafi 741691, (peça 7) firmado entre o Ministério do Turismo		 e o município de Central de Minas - MG, e que tinha por objeto o instrumento descrito como "Festa do Estudante	".
HISTÓRICO
Em 30/12/2019, com fundamento na IN/TCU 71/2012, alterada pela IN/TCU 76/2016 e DN/TCU 155/2016, o dirigente do Ministério do Turismo autorizou a instauração da tomada de contas especial (peça 80) . O processo foi registrado no sistema e-TCE com o número 831/2020.
O Convênio 01166/2010, registro Siafi 741691, foi firmado no valor de R$ 105.000,00, sendo R$ 100.000,00 à conta do concedente e R$ 5.000,00 referentes à contrapartida do convenente. Teve vigência de 25/6/2010 a 20/7/2011, com prazo para apresentação da prestação de contas em 22/8/2011. Os repasses efetivos da União totalizaram R$ 100.000,00 (peça 9) .
A prestação de contas e complementações enviadas foram analisadas por meio dos documentos constantes nas peças 28, 35 e 45.
O fundamento para a instauração da Tomada de Contas Especial, conforme consignado na matriz de responsabilização elaborada pelo tomador de contas, foi a constatação da seguinte irregularidade: 
Não comprovação da execução física e/ou financeira do objeto do convênio.
O responsável arrolado na fase interna foi devidamente comunicado e, diante da ausência de justificativas suficientes para elidir a irregularidade e da não devolução dos recursos, instaurou-se a tomada de contas especial.
No relatório (peça 86) , o tomador de contas concluiu que o prejuízo importaria no valor original de R$ 82.380,95, imputando-se a responsabilidade a Gilmar Dornelas de Souza, Prefeito, no período de 1/1/2009 a 31/12/2012, na condição de gestor dos recursos.
Em 17/9/2020, a Controladoria-Geral da União emitiu o relatório de auditoria (peça 89) , em concordância com o relatório do tomador de contas. O certificado de auditoria e o parecer do dirigente do órgão de controle interno concluíram pela irregularidade das presentes contas (peças 90 e 91) .
Em 24/9/2020, o ministro responsável pela área atestou haver tomado conhecimento das conclusões contidas no relatório e certificado de auditoria, bem como do parecer conclusivo do dirigente do órgão de controle interno, manifestando-se pela irregularidade das contas, e determinou o encaminhamento do processo ao Tribunal de Contas da União (peça 92) .
ANÁLISE DOS PRESSUPOSTOS DE PROCEDIBILIDADE DA IN/TCU 71/2012
Avaliação de Viabilidade do Exercício do Contraditório e Ampla Defesa
Verifica-se que não houve o transcurso de mais de dez anos desde o fato gerador sem que tenha havido a notificação do responsável pela autoridade administrativa federal competente (art. 6º, inciso II, c/c art. 19 da IN/TCU 71/2012, modificada pela IN/TCU 76/2016) , uma vez que o fato gerador da irregularidade sancionada ocorreu em 13/5/2011, e o responsável foi notificado sobre a irregularidade pela autoridade administrativa competente conforme abaixo:
Gilmar Dornelas de Souza, por meio do ofício acostado à peça 77, recebido em 12/12/2019, conforme AR (peça 79) .
Valor de Constituição da TCE 	
11.	Verifica-se, que o valor do débito apontado pelo MTur, quanto à análise financeira, está equivocado, uma vez que as notas financeiras 408/2019/Mtur (peça 56) e 739/2019 (peça 65) apontaram o débito de R$ 81.000,00, conforme motivação resumida no Relatório de Tomada de Contas Especial 449/2020, in verbis (peça 86, p. 5) :
No tocante à inexigibilidade de licitação, os documentos encaminhados não foram suficientes para atestar a regularidade do procedimento licitatório adotado. Tal conclusão tem por base a ausência de assinaturas e registros em documentos essenciais a modalidade adotada, as quais serviriam de lastro para atestar tanto a regularidade do procedimento licitatório quanto a modalidade adotada. Sendo, portanto, o item objeto de glosa financeira no valor de R$ 81.000,00 (oitenta e um mil reais) .
11.1.1.	Assim, não se vislumbra plausível a imputação, ao responsável, do débito de R$ 81.000,00, com base em uma irregularidade meramente de caráter formal. 
12.	Quanto à execução física, a Nota Técnica de Reanálise 55/2014/MTur (peça 45) , apontou o débito de R$ 43.000,00, relativa a não comprovação das apresentações artísticas (Show de Cristiano Matilles, R$ 5.000,00 e Marcelinho Lima e Camargo, R$ 38.000,00) , in verbis:
Conforme informado pelo convenente no Relatório de Execução do Objeto e no Relatório de Execução Físico- Financeira, não houve a apresentação da dupla Marcelinho Lima e Camargo. Efetuamos a glosa deste item, ainda que, conforme relatou o convenente, a banda Trem Bala tenha se apresentado no lugar da dupla, uma vez que não houve solicitação de alteração do Plano de Trabalho a este órgão concedente. O convenente encaminhou parte de um jornal, um vídeo e fotografias (fl. 243) . Entretanto, de todo este material, apenas uma foto supostamente se refere ao show do cantor Cristiano Matilles. Esta foto, por sua vez, não traz elementos que permitam identificar o cantor, nem permite identificar o evento retratado, uma vez que foi tirada em plano fechado.
12.1.	Contudo, também não se vislumbra a imputação de débito face aos apontamentos retro citados, pois houve a comprovação da apresentação da banda Trem Bala no lugar da dupla Marcelinho Lima e Camargo e da apresentação do cantor Cristiano Matilles, conforme apresentação dos recibos de pagamentos assinados pelos artistas/bandas que se apresentaram no evento (de acordo com a exigência do Termo do Convênio 741691, cláusula terceira, inciso II, alínea "pp") , a seguir:
	Artista/Banda
	Recebido por:
	Valor R$
	Peça 32, p. 

	Banda Trem Bala
	Junielton Santos Barreto (Juninho Sann, CPF: XXX.418.965-XX) , representante da banda Trem Bala (peça 96) 
	38.000,00
	4

	Pepe Moreno
	Alex de Souza Cruz*
	38.000,00
	5

	Cristiano Matilhes
	Cristiano Matilhes Vieira (CPF: XXX.312.676-XX) 
	5.000,00
	6

	Total
	R$ 81.000,00

*terceiro não identificado que assinou no lugar de Valdinei Souza Alves (Pepe Moreno, CPF XXX.996.778-XX) 
14.	Registra-se também que consta nos autos as cartas/contratos de exclusividade assinados pelos artistas das bandas: 
	Artistas
	Peça 32, p. 

	Junielton Santos Barreto (Juninho Sann, CPF: XXX.418.965-XX) 
	3

	Valdinei Souza Alves (Pepe Moreno, CPF XXX.996.778-XX) 
	2

	Cristiano Matilhes Vieira (CPF: XXX.312.676-XX) 
	10

15.	Dessa forma, observa-se que a única irregularidade passível de débito foi a não comprovação do recebimento do cachê pelo artista Valdinei Souza Alves que é o Pepe Moreno, CPF XXX.996.778-XX (peça 97) , pois o recibo está assinado por terceiro, Alex de Souza Cruz (peça 32, p. 5) . 
16.	Assim, o valor do débito seria de R$ 38.000,00 que atualizado (sem juros) em 1/1/2017 é de R$ 55.016,40 (peça 98) , portanto inferior ao limite mínimo de R$ 100.000,00, na forma estabelecida conforme os arts. 6º, inciso I, e 19 da IN/TCU 71/2012, modificada pela IN/TCU 76/2016. 
17.	Com isso, considerando que este processo se encontra pendente de citação válida e que os processos encontrados no Tribunal com o mesmo responsável já foram encerados, conforme tabela a seguir, propõe-se o arquivamento deste processo, dando-se ciência ao órgão instaurador e ao responsável, conforme disposto no art. 6º, incisos I e II, c/c o art. 19 da IN/TCU 71/2012. 
	Responsável
	Processos

	Gilmar Dornelas de Souza
	Processo 022.881/2015-8 [TCE, encerrado, "Convênio nº 1099/2009 (Siafi 705310) , firmado entre o Ministério do Turismo e o Município de Central de Minas-MG"]
Processo 003.316/2017-3 [CBEX, encerrado, "Cobrança Executiva de multa originária do (s) AC (s) AC-4639-24/2016-1C, referente ao TC Processo 022.881/2015-8"]
Processo 002.554/2015-1 [TCE, encerrado, "Convênio nº 857/1999 (Siafi 390665) , firmado entre a Fundação Nacional de Saúde-Funasa e o Município de Central de Minas-MG"]

CONCLUSÃO
18.	Tendo em vista que o exame das ocorrências que ensejaram a instauração da presente tomada de contas especial evidenciou que o valor atualizado do débito apurado é inferior a R$ 100.000,00, limite mínimo fixado por esse Tribunal para  instauração de TCE;  considerando que não foram identificados outros processos em tramitação no Tribunal, nos quais constem débitos imputáveis ao responsável; e, considerando, ainda, que o processo encontra-se pendente de  citação válida neste Tribunal, cabe propor desde logo, a título de racionalização administrativa e economia processual, com vistas a evitar que o custo da cobrança seja superior ao valor da importância a ser ressarcida, o  arquivamento do processo, com fundamento no art. 93, da Lei 8.443/1992, nos arts. 169, inciso VI, e 213, do RI/TCU, c/c os arts. 6º, inciso I, e 19, da IN/TCU 71/2012 (itens 13 e14, da seção "Exame Técnico") .
PROPOSTA DE ENCAMINHAMENTO
19.	Diante do exposto, submetem-se os autos à consideração superior, propondo:
a) arquivar o presente processo, com fundamento no art. 93, da Lei 8.443/1992, nos arts. 169, inciso VI, e 213, do RI/TCU, bem como no art. 6º, inciso I, c/c o art. 19, da IN/TCU 71/2012, sem julgamento do mérito, sem baixa da responsabilidade e sem cancelamento dos débitos abaixo especificados, a cujo pagamento continuará obrigado o Sr. Gilmar Dornelas de Souza (CPF: XXX.184.516-XX) , para que lhe possa ser dada quitação; 
	Data de origem
	Valor (R$) 

	18/5/2011
	38.000,00

b) dar ciência da deliberação que vier a ser proferida ao Ministério do Turismo e ao responsável, o Sr. Gilmar Dornelas de Souza (CPF: XXX.184.516-XX) , ex-Prefeito de Central de Minas/MG (Gestão 2009-2012) .
2.	O Ministério Público junto ao TCU divergiu da unidade técnica nos seguintes termos:
Trata-se de tomada de contas especial (TCE) instaurada pelo Ministério do Turismo (MTur) , em desfavor de Gilmar Dornelas de Souza, ex-prefeito de Central de Minas/MG, em razão da não comprovação da regular aplicação dos recursos repassados pela União por meio do Convênio n.º 01166/2010 (Siafi 741691) , que tinha por objeto a realização da "Festa do Estudante" no município, nos dias 25 e 26/6/2010 (peça 15) .
2.	O convênio foi firmado no valor total de R$ 105.000,00, sendo R$ 100.000,00 à conta da concedente e R$ 5.000,00 referentes à contrapartida do convenente. Sua vigência compreendeu o período de 25/6/2010 a 20/7/2011, com prazo para apresentação da prestação de contas em 22/8/2011.
3.	A motivação para a instauração da TCE foi não ter sido comprovada a execução física e financeira do objeto do convênio.
4.	Relativamente à análise financeira, em resumo, consta no Relatório de Tomada de Contas Especial n.º 449/2020 que a razão para a reprovação do ajuste foi o uso indevido da inexigibilidade de licitação para a contratação das bandas que se apresentaram no evento, imputando-se como débito a parcela de R$ 81.000,00 (peça 46, p. 5) . Quanto à execução física, a concedente, na Nota Técnica de Reanálise n.º 55/2014/MTur, apontou prejuízo de R$ 43.000,00, por não terem sido comprovadas as participações no evento do cantor Cristiano Matilles (R$ 5.000,00) e da dupla Marcelinho Lima e Camargo (R$ 38.000,00) . No caso do primeiro artista, não constou a demonstração documental do seu show na prestação de contas e, em relação ao segundo, houve a substituição da sua apresentação pela banda Trem Bala sem a prévia anuência do MTur, caracterizando alteração indevida do plano de trabalho pactuado.
5.	Em análise preliminar, a Unidade Técnica considerou não ser aceitável a imputação de débito (parcela de R$ 81.000,00) com base em irregularidade de caráter meramente formal, conclusão que acompanhamos, dada a sua aderência ao entendimento fixado em sede de consulta no Acórdão 1435/2017-TCU-Plenário.
6.	Em relação às atrações artísticas, a SecexTCE consignou não vislumbrar razão para a imputação de débito em face dos apontamentos da concedente, pois houve a comprovação da apresentação da banda Trem Bala no lugar da dupla Marcelinho Lima e Camargo, bem como do cantor Cristiano Matilles, conforme atestam os recibos de pagamentos assinados pelas bandas (em atenção à exigência do termo de convênio - Cláusula Terceira, inciso II, alínea 'pp') , e os respectivos contratos/cartas de exclusividade firmados (peça 99, p. 2-3) .
7.	Ao ver da Unidade Técnica, e compulsada a documentação presente nos autos, a única irregularidade passível de débito foi a não comprovação do recebimento do cachê de R$ 38.000,00 pelo artista Valdinei Souza Alves (Pepe Moreno) , que assina a sua própria carta de exclusividade (peça 32, p. 2) , pois o recibo foi firmado em nome de terceiro desconhecido, Senhor Alex de Souza Cruz (peça 32, p. 5) .
8.	Não obstante, a SecexTCE propõe o arquivamento do feito, sem cancelamento do débito e mantida a obrigação de seu ressarcimento, considerando que: i) o valor cuja reprovação subsistiria, atualizado (sem juros) em 1/1/2017, é inferior ao limite mínimo de R$ 100.000,00, estabelecido conforme os arts. 6.º, inciso I, e 19 da IN/TCU 71/2012, modificada pela IN/TCU 76/2016; ii) este TC Processo 033.919/2020-8 encontra-se pendente de citação válida; e, iii) os demais processos identificados no Tribunal com o mesmo responsável já se encontram encerrados (peça 99, p. 3) .
9.	Com as devidas vênias, divergimos da motivação da Unidade Técnica para o arquivamento dos autos, uma vez que, a nosso ver, persistem todas as irregularidades associadas à apresentação dos artistas, o que determina valor de prejuízo a ser ressarcido acima do limite definido pelos arts. 6.º, inciso I, e 19 da IN/TCU 71/2012.
10.	No que diz respeito ao cantor Cristiano Matilles, para a efetiva demonstração de sua apresentação, não basta a existência de cartas de exclusividade e recibos devidamente assinados. Neste caso, entendemos que é preciso haver prova de que o artista, de fato, compareceu ao evento, por meio de fotos, vídeos ou outro tipo de mídia.
11.	Quanto à substituição da dupla Marcelinho Lima e Camargo pela banda Trem Bala, nos posicionamos de acordo com a concedente, no sentido de que a ocorrência configura dano, por considerar que houve, nesta situação, o descumprimento do objeto inicialmente ajustado. Ainda que tenha havido o cancelamento do show previsto e a consequente necessidade de reprogramar o roteiro, a mudança deveria ter sido acordada oficialmente junto ao MTur. Outrossim, deve-se considerar que o ajuste foi firmado na data de início da realização do evento - em 25/6/2010 (peça7) -, portanto, já era de conhecimento do responsável quais atrações musicais se apresentariam.
12.	Por fim, aquiescemos às considerações da Unidade Técnica sobre o caso do artista Valdinei Souza Alves (Pepe Moreno) .
13.	Tendo em vista essas considerações, vislumbramos persistir indícios quanto à parcela de prejuízo no valor histórico total de R$ 81.000,00 - que, atualizado até a data de 1/1/2017, supera o limite na forma definida pelos arts. 6.º, inciso I, e 19 da IN/TCU 71/2012 -, de modo que estaria justificado o regular processamento desta TCE, adentrando à fase do contraditório via citação.
14.	Ocorre que, a despeito dessa conclusão, consideramos estar presente outro fator impeditivo à continuidade do feito, qual seja, a caracterização da prescrição às pretensões punitiva e ressarcitória deste processo.
15.	Sobre o tema, recordamos que ele foi objeto de recente mudança jurisprudencial a partir de repercussão geral admitida pelo Supremo Tribunal Federal (STF) no Recurso Extraordinário 636.886 (tema 899) . A decisão do julgamento foi publicada em 20/4/2020, enunciando-se a tese de que "é prescritível a pretensão de ressarcimento ao erário fundada em decisão de Tribunal de Contas".
16.	Diante desse novo cenário, temos como devido registrar nosso exame sobre a prescrição, levando-se em conta o recente pronunciamento do STF, com a aplicação, à hipótese dos autos, do novo entendimento firmado sobre o sentido e alcance do art. 37, § 5.º, da Constituição Federal. Embora esse aspecto não tenha sido objeto de considerações na análise preliminar dos autos pela Unidade Técnica, trata-se de questão objetiva e de ordem pública, portanto, passível de ser reconhecida independentemente de provocação.
17.	Assim, passa-se à exposição da tese adotada por este Parquet para a prescrição, à qual temos reiteradamente defendido em nossas manifestações.
Prescritibilidade da pretensão reparatória fundada em decisão do Tribunal de Contas
18.	Como mencionado, a matéria foi objeto de repercussão geral admitida pelo Supremo Tribunal Federal no Recurso Extraordinário 636.886 (tema 899) . Por ocasião do julgamento do RE, foi fixado o entendimento de que "é prescritível a pretensão de ressarcimento ao erário fundada em decisão de Tribunal de Contas".
19.	Para melhor compreensão do alcance dessa tese, cumpre transcrever trecho do voto condutor daquele julgamento, da lavra do Ministro Relator Alexandre de Moraes:
	"Em conclusão, nos termos das fundamentações e decisões Plenárias do SUPREMO TRIBUNAL FEDERAL, somente são imprescritíveis as ações de ressarcimento ao erário fundadas na prática de ato de improbidade administrativa doloso tipificado na Lei de Improbidade Administrativa Lei 8.429/1992 (TEMA 897) . Em relação a todos os demais atos ilícitos, inclusive àqueles atentatórios à probidade da administração não dolosos e aos anteriores à edição da Lei 8.429/1992, aplica-se o TEMA 666, sendo prescritível a ação de reparação de danos à Fazenda Pública.
	Entendo que, as razões que levaram a maioria da CORTE a estabelecer excepcional hipótese de imprescritibilidade, no tema 897, não estão presentes em relação as decisões do Tribunal de Contas que resultem imputação de débito ou multa, e, que, nos termos do §3º, do artigo 71 da CF, tem eficácia de título executivo; sendo, portanto, prescritível a pretensão de ressarcimento ao erário fundada nessas decisões; uma vez que, (a) a Corte de Contas, em momento algum, analisa a existência ou não de ato doloso de improbidade administrativa; (b) não há decisão judicial caracterizando a existência de ato ilícito doloso, inexistindo contraditório e ampla defesa plenos, pois não é possível ao imputado defender-se no sentido da ausência de elemento subjetivo.
Ressalte-se, ainda, que, com base nas decisões do Tribunal de Contas, paralelamente à ação de execução, será possível o ajuizamento de ação civil de improbidade administrativa para, garantido o devido processo legal, ampla defesa e contraditório, eventualmente, condenar-se o imputado, inclusive a ressarcimento ao erário, que, nos termos da tese fixada no TEMA 897, será imprescritível."
20.	Não resta dúvida, portanto, que o STF sedimentou o entendimento de que são prescritíveis as pretensões de ressarcimento fundadas em decisões do TCU, excepcionando apenas aquelas ações que configurem atos de improbidade administrativa dolosos tipificados na Lei n.º 8.429/92.
21.	Impende salientar que o instituto da repercussão geral apresenta o chamado efeito multiplicador, ou seja, o de possibilitar que o Supremo Tribunal Federal decida uma única vez e que, a partir dessa decisão, os processos idênticos sejam atingidos. No regime da repercussão geral introduzido pela Emenda Constitucional n.º 45/2004, o STF divulga previamente a conclusão sobre a questão constitucional controversa exatamente para possibilitar sua utilização imediata como orientação aos demais órgãos julgadores, sendo certo que esse efeito erga omnes também atinge o TCU na apreciação das matérias de sua competência.
22.	Não se olvide ainda do entendimento consolidado da Suprema Corte no sentido de que a existência de precedente firmado pelo Plenário autoriza o julgamento imediato de causas que versem sobre o mesmo tema, independentemente da publicação ou do trânsito em julgado do "leading case" (ARE 673.256-AgR, rel. Min. Rosa Weber; ARE 930.647-AgR/PR, rel. Min. Roberto Barroso; RE 611.683-AgR/DF, rel. Min. Dias Toffoli, entre outros) .
23.	Adicionalmente, deve ser considerado que a prescrição e a decadência são matérias de ordem pública que podem ser arguidas em qualquer tempo e grau de jurisdição e, inclusive, ser reconhecidas de ofício pelo julgador, o que nos leva à convicção de que o novo entendimento veiculado pelo RE 636.886 (tema 899) tem aplicação imediata a todos os processos em curso no TCU, independentemente da época da ocorrência dos fatos.
Prescritibilidade das pretensões reparatória e executória
24.	Embora a controvérsia dirimida no RE 636.886 tenha sido circunscrita à prescrição ocorrida no curso da execução, quando o dano ao erário já havia sido objeto de acertamento, materializado em acórdão condenatório proferido pelo TCU, é necessário considerar as razões essenciais da decisão, para identificar seus reflexos também no que diz respeito à prescrição reparatória.
25.	Observa-se que, para resolver a lide, o STF concluiu que a ressalva constante da parte final do art. 37, § 5.º, da Constituição Federal ("ressalvadas as respectivas ações de ressarcimento") não criou uma hipótese de imprescritibilidade apta a alcançar as decisões dos Tribunais de Contas. É o que se depreende do seguinte trecho do Voto do Ministro Alexandre de Moraes:
	"A ressalva que permaneceu no § 5º do art. 37 da CF (ressalvadas as respectivas ações de ressarcimento) , mesmo após a retirada da expressão QUE SERÃO IMPRESCRITÍVEIS [expressão excluída por emenda do Plenário quando da apresentação do Projeto de Constituição da Comissão de Sistematização], teve por finalidade evitar, principalmente, uma anomia em relação à possibilidade de ressarcimento ao erário em face de responsabilização pela prática de eventuais atos ilícitos, enquanto ainda não tipificados pela lei exigida no § 4º do art. 37 da CF como atos de improbidade administrativa.
	A ressalva prevista no § 5º do art. 37 da CF não pretendeu estabelecer uma exceção implícita de imprescritibilidade, mas obrigar constitucionalmente a recepção das normas legais definidoras dos instrumentos processuais e dos prazos prescricionais para as ações de ressarcimento do erário, inclusive referentes a condutas ímprobas, mesmo antes da tipificação legal de elementares do denominado ato de improbidade (Decreto 20.910/1932, Lei 3.164/1957, Lei 3.502/1958, Lei 4.717/1965, Lei 7.347/1985, Decreto-Lei 2.300/1986) ; mantendo, dessa maneira, até a edição da futura lei e para todos os atos pretéritos, a ampla possibilidade de ajuizamentos de ações de ressarcimento."
26.	Ocorre que, no âmbito do processo perante o TCU, a proteção do art. 37, § 5.º, da CF, era a fonte utilizada na defesa da imprescritibilidade tanto na fase condenatória como no curso da execução dos títulos extrajudiciais consubstanciados nos seus acórdãos.
27.	Nesse diapasão, é forçoso concluir que também é prescritível a pretensão de ressarcimento exercida pelo TCU com o fim de apurar a ocorrência de prejuízo ao erário e condenar o agente que lhe deu causa. Essa conclusão resulta das razões de decidir utilizadas na paradigmática decisão da Corte Suprema, que delimitaram o sentido e o alcance da ressalva contida no art. 37, § 5.º, da Constituição Federal.
Regras prescricionais aplicáveis
28.	Na situação específica do RE 636.886, que tratou da prescrição da pretensão ressarcitória na fase de execução de julgado do TCU, o STF aplicou as regras de prescrição contidas na Lei de Execução Fiscal (conjugada com os dispositivos pertinentes do Código Tributário Nacional) .
29.	As regras da Lei de Execução Fiscal, no entanto, não se prestam a disciplinar a prescrição da pretensão reparatória do TCU na fase anterior à formação do respectivo título executivo extrajudicial consubstanciado em seu acórdão condenatório.
30.	Ocorre que não há norma legal específica que discipline a prescrição no processo de controle externo, o que faz necessária a utilização da analogia para suprir essa lacuna, buscando-se um sistema normativo já existente que seja mais compatível com as atividades de identificação de dano e de imputação de responsabilidades levadas a efeito pelo TCU.
31.	Aqui defendemos que deva ser aplicado o mesmo marco normativo prescricional tanto para a pretensão punitiva do Tribunal quanto para a sua pretensão de ressarcimento do dano ao erário. Isso se justifica na medida em que o instituto da prescrição busca indicar se ainda é possível ao Tribunal de Contas exercer a apuração e julgamento dos fatos, independentemente do desfecho do processo (imputação de débito ou aplicação de sanções) . Ademais, sob a perspectiva do tempo como vetor da segurança jurídica e da própria prescrição como elemento indissociável do devido processo legal, a fixação de um prazo prescricional também objetiva não comprometer a possibilidade de defesa do responsável. E sua defesa normalmente se refere a fatos em relação aos quais teve participação ou conhecimento, independentemente de, após a apuração, as consequências de sua responsabilidade se situarem no âmbito do ressarcimento ou da sanção.
32.	Cabe pontuar que houve ampla discussão acerca da prescrição da pretensão punitiva no Tribunal, que culminou com a adoção do prazo de dez anos do Código Civil (Acórdão 1441/2016-TCU-Plenário) , em detrimento do regime de prescrição quinquenal da Lei n.º 9.873/1999, o qual então nos parecia mais adequado, conforme expusemos detalhadamente em manifestação exarada nos autos do TC Processo 020.635/2004-9.
33.	Naquela oportunidade, já não vislumbrávamos fundamentos jurídicos sólidos para a adoção do Código Civil como referencial analógico a ser utilizado pelo Tribunal de Contas da União em matéria de prescrição, senão apenas uma aparente escolha conservadora pelo prazo mais dilatado para o exercício da jurisdição de Controle Externo.
34.	Parecia-nos que a opção pelo prazo prescricional quinquenal previsto na Lei n.º 9.873/1999 era a mais consentânea com a atuação estatal de Controle Externo, por dispor expressamente sobre o exercício da ação punitiva pela Administração Pública Federal, direta e indireta, como também por prever o lustro como o prazo para o perecimento do direito de agir da Administração Pública.
35.	Com efeito, embora o controle externo não seja exercido com respaldo no poder de polícia mencionado no art. 1.º do diploma legal supra, a atuação punitiva de ambos apresenta mais similaridades do que diferenças, autorizando o uso da analogia. Uma das semelhanças é a inexistência de partes em ambos os processos administrativos, tanto o punitivo derivado do poder de polícia quanto aquele exercido pelo TCU, nos quais, também, o órgão estatal exerce independentemente de provocação de outrem o direito de perseguir e de punir (jus persequendi e jus puniendi) , aproximando as duas esferas de atuação sobremaneira.
36.	Ademais, observávamos que a Lei n.º 9.873/1999 disciplinava a prescrição em sua integralidade, estabelecendo um prazo geral de 5 anos, incidente sobre todo e qualquer fato que enseja a pretensão punitiva da União, com disposições sobre termo inicial de contagem do prazo, interrupção e suspensão.
37.	Também a previsão da prescrição intercorrente no prazo de 3 (três) anos (art. 1.º, § 1.º, da lei) se afigura medida harmônica com o exercício do Controle Externo, como forma de evitar que a inércia e morosidade do Poder Público se estendam indefinidamente, constituindo importante instrumento de segurança jurídica e de estabilidade das relações jurídicas, que recomendava a integração analógica por meio da Lei n.º 9.873/1999.
38.	De todo modo, o Tribunal perfilhou entendimento diverso, tendo uniformizado sua jurisprudência quanto à prescrição da pretensão punitiva com a adoção do prazo decenal geral do Código Civil (Acórdão 1441/2016-TCU-Plenário) .
39.	No entanto, entendemos que, com o recente reconhecimento da prescritibilidade do débito pelo STF, faz-se necessário revisitar toda a matéria.
40.	Em situações que versavam sobre sanções aplicadas pelo TCU, a prescrição foi discutida pelo STF em julgamentos posteriores ao Acórdão 1441/2016-TCU-Plenário. Houve decisões colegiadas de ambas as turmas do STF no sentido de que a pretensão punitiva no processo de controle externo é regida pela Lei n.º 9.873/1999 (1.ª Turma: MS 32.201, DJe-173, 4/8/2017; 2.ª Turma: MS 35.512-AgR, DJe-135, 19/6/2019 e MS 36.067, DJe-234, 28/10/2019) .
41.	A matéria foi objeto de detalhada análise no MS 32.201. Nesse julgamento, após examinar os fundamentos do Acórdão 1441/2016-TCU-Plenário, o STF manifestou-se em sentido diverso, nos termos da seguinte ementa:
	"Direito administrativo. Mandado de segurança. Multas aplicadas pelo TCU. Prescrição da pretensão punitiva. Exame de legalidade.
	1. A prescrição da pretensão punitiva do TCU é regulada integralmente pela Lei nº 9.873/1999, seja em razão da interpretação correta e da aplicação direta desta lei, seja por analogia. (...) ."
42.	O critério utilizado pelo STF no exame da prescrição punitiva pode ter aplicação mais ampla, para ser utilizado como fonte de integração também no que diz respeito à pretensão reparatória, até que haja a edição de norma específica.
43.	Cabe destacar que o prazo de cinco anos fixado na Lei n.º 9.873/1999 é compatível com a diretriz de que a ação e a execução prescrevem no mesmo prazo (Súmula 150 do STF) , e o prazo quinquenal foi adotado pelo STF para a execução do acórdão condenatório do TCU (RE 636.886) .
44.	Ressalte-se, ainda, que, na ausência de norma em contrário, o princípio da simetria orienta que o Poder Público tenha, para agir, o mesmo prazo que a lei estabelece para a pretensão inversa, ou seja, para quando o Estado é demandado, sendo certo que a pretensão de ressarcimento exercida pelo particular contra o Estado observa o prazo quinquenal fixado pelo Decreto n.º 20.910/1932.
45.	Além disso, a Lei n.º 9.873/1999 apresenta hipóteses detalhadas quanto aos outros aspectos da regulação da prescrição (termo inicial e causas interruptivas) , compatíveis com as peculiaridades do processo de controle externo como um todo (e não apenas quando tal processo se destina à aplicação de sanções) .
46.	No que toca às causas interruptivas, vale ressaltar que, nos julgamentos dos Mandados de Segurança 32.201 e 36.067, o Supremo Tribunal Federal descortinou diversos procedimentos de controle que se enquadrariam analogicamente às hipóteses previstas no art. 2.º da Lei n.º 9.873/99, a exemplo de lavratura de relatório de auditoria, certamente um ato inequívoco que importa a apuração do fato (art. 2.º, II) , instauração de tomada de contas especial, também um ato inequívoco que importa a apuração do fato (art. 2.º, II) , autuação da TCE no Tribunal, do mesmo modo (art. 2.º, II) , citação do responsável (art. 2.º, I) , e exercício do poder punitivo por meio da prolação de acórdão condenatório (art. 2.º, III) .
47.	Por fim, cumpre transcrever trecho do Voto do Ministro Gilmar Mendes no julgamento do RE 636.886, em que justifica a adoção supletiva do art. 1.º da Lei n.º 9873/99 para o deslinde da questão:
	"Considerando que a atividade de controle externo, a cargo do Poder Legislativo e auxiliado pelo Tribunal de Contas, é exercida, mutatis mutandis, como poder de polícia administrativa lato sensu, cujo objeto é agir preventiva ou repressivamente em face da ocorrência de ilícito que possa causar ou cause prejuízo ao erário, entendo aplicável o prazo quinquenal punitivo para os casos de ressarcimento aos cofres públicos, salvo em se tratando de fato que também constitua crime, ocasião em que a prescrição reger-se-á pelo prazo previsto na lei penal. Até porque, como garantia fundamental do cidadão fiscalizado, conforme visto, é etapa obrigatória a efetivação do contraditório e da ampla defesa no processo de tomada de contas para que, após o regular processo administrativo, culmine-se com o título executivo extrajudicial que enseje a cobrança judicial visando ao ressarcimento ao erário."
48.	Isto posto, até que sobrevenha norma específica, entendemos que a adoção do regime previsto na Lei n.º 9.873/1999 apresenta-se como solução adequada para regular a prescrição para a atuação do Tribunal, tanto por observar os parâmetros que preponderam no conjunto de normas do direito público, como por ser, também, a norma que já vem sendo utilizada pelo STF para reger a limitação temporal ao poder sancionador do TCU.
Exame da prescrição no caso concreto
49.	Quanto à prescrição, a Lei n.º 9.873/1999 apresenta um prazo geral, de cinco anos (art. 1.º, caput) , e um prazo especial, previsto no art. 1.º, § 2.º, a saber: "quando o fato objeto da ação punitiva da Administração também constituir crime, a prescrição reger-se-á pelo prazo previsto na lei penal". Com relação a essa particular hipótese, registre-se o entendimento do STJ no sentido de que a pretensão punitiva da Administração Pública em relação a infração administrativa que também configura crime em tese somente se sujeita ao prazo prescricional criminal quando instaurada a respectiva ação penal (REsp 1116477/DF, Rel. Ministro TEORI ALBINO ZAVASCKI, PRIMEIRA TURMA, julgado em 16/08/2012, DJe 22/08/2012) . Como não há notícia nos autos sobre a instauração de ação penal que verse sobre os fatos objeto desta TCE, cumpre-nos adotar o prazo geral quinquenal para a análise da prescrição no caso concreto.
50.	Considerando que a instauração do processo pelo tomador de contas decorreu, em linhas gerais, da ausência de documentação satisfatória de prestação de contas que comprovasse a regular execução física e financeira do objeto pactuado, temos como devido, para fins de análise da prescrição, adotar como termo inicial a data de 26/7/2011, que é a mais compatível com o disposto no art. 1.º da Lei n.º 9.873/1999, por ter sido o momento em que foi dado cumprimento a esse dever pelo responsável (peça 11) .
51.	Compulsando os autos, é possível verificar que, até 31/1/2014, quando o MTur elaborou a Nota Técnica de Reanálise n.º 55/2014 (peça 45) , a qual versou sobre e execução física do evento, a prescrição não havia se operado, dada a existência de atos interruptivos ao longo do desenvolvimento processual, a exemplo das análises preliminares realizadas pelo MTur nos anos de 2012 (peça 28) e 2013 (peça 35) .
52.	Ocorre que, entre aquela última manifestação da concedente em janeiro de 2014 (peça 45) e a primeira análise financeira do convênio (peça 46) , emitida em 15/2/2019, houve o transcurso de mais de cinco anos sem que houvesse a prática de qualquer ato interruptivo nesse interregno.
53.	Outrossim, tendo em vista a ocorrência da prescrição no caso concreto, ante a integração da norma do art. 1.º da Lei n.º 9873/1999, e considerando tratar-se de matéria de ordem pública, que a Lei Orgânica do TCU, seu Regimento Interno e demais normas regulamentares não dispõem sobre as hipóteses para sua identificação e levando em conta, ainda, o disposto no art. 298 do Regimento Interno do TCU, impõe-se a aplicação subsidiária do Código de Processo Civil para a resolução de mérito deste processo de tomada de contas especial.
54.	Diante desse contexto, com as devidas vênias por divergir da Unidade Técnica, esta representante do Ministério Público manifesta-se no sentido de que o Tribunal delibere, em caráter definitivo, pela ocorrência da prescrição da pretensão ressarcitória e punitiva, na forma do art. 487, inciso II, do Código de Processo Civil, com a consequente declaração de nulidade do acórdão condenatório nesta fase de revisão, dando-se ciência aos responsáveis e órgãos interessados, com envio de cópia da documentação pertinente ao Ministério Público Federal e à Advocacia-Geral da União para subsidiar eventual ação de improbidade administrativa, e, por fim, arquivando-se o presente feito, com fundamento no art. 169, inciso III, do Regimento Interno do TCU.

não há

Procuradora-Geral Cristina Machado da Costa e Silva.

TCE. MINISTÉRIO DO TURISMO. CONVÊNIO. APRESENTAÇÕES ARTÍSTICAS. TRANSCURSO DE MAIS DE DEZ ANOS DAS IRREGULARIDADES. AUSÊNCIA DE CITAÇÃO VÁLIDA. PREJUÍZO AO CONTRADITÓRIO E AMPLA DEFESA. ARQUIVAMENTO.

TOMADA DE CONTAS ESPECIAL (TCE)

Secretaria de Controle Externo de Tomada de Contas Especial (SecexTCE).

Trata-se de tomada de contas especial instaurada pelo Ministério do Turismo, contra Gilmar Dornelas de Souza, em razão de não comprovação da regular aplicação dos recursos do Convênio 01166/2010, firmado entre o Ministério do Turismo e o município de Central de Minas/MG, para financiar a "Festa do Estudante".
	O convênio foi firmado no valor total de R$ 105.000,00, sendo R$ 100.000,00 à conta da concedente e R$ 5.000,00 referentes à contrapartida do convenente. Sua vigência foi de compreendeu o período de 25/6/2010 a 20/7/2011, com prazo para apresentação da prestação de contas em 22/8/2011.
	O tomador de contas concluiu por débito de R$ 81.000,00, relativo ao valor das atrações artísticas, em decorrência de irregularidades na formalização da inexigibilidade de licitação adotada.
	A unidade técnica considerou dano residual de R$ 38.000,00, concernente a apenas um dos shows e propugnou pelo arquivamento do feito, sem cancelamento do débito.
	O Parquet divergiu parcialmente quanto ao valor do débito, mas opinou pelo encerramento do processo devido à prescrição das pretensões punitivas e ressarcitórias, de acordo com parâmetros da Lei 9.873/1999.
	Anuo às conclusões do Ministério Público quanto ao valor do débito.
	Os recibos dos cachês pagos aos artistas estão juntados aos autos, mas não são suficientes para afastar a conclusão sobre prejuízo ao Erário. 
	O documento referente ao show de Pepe Moreno foi assinado por terceiro, prejudicando a verificação do nexo de causalidade; a foto apresentada para a atração Cristiano Matilles não serve de prova de sua participação no objeto conveniado; e, a troca da atração Marcelinho Lima e Camargo pela banda Trem Bala não foi comunicada e autorizada previamente pelo concedente.
	Embora o valor atualizado do dano ao Erário seja superior aos R$ 100.000,00 previstos no artigo 6º da Instrução Normativa TCU 71/2012, considerando a ausência de citação válida até o momento e a ocorrência das irregularidades há mais de dez anos, entendo que o processo pode ser arquivado, sem cancelamento do débito, a título de racionalização administrativa e economia processual.
	Feitas essas considerações, voto para que o Tribunal adote o acórdão que submeto ao Colegiado.
TCU, Sala das Sessões, em 31 de maio de 2022.
WALTON ALENCAR RODRIGUES 
Relator